臺灣臺北地方法院刑事判決
110年度訴字第454號
公  訴  人  臺灣臺北地方檢察署檢察官
被      告  張浩銨



上列被告因詐欺等案件，經檢察官提起公訴（109年度偵字第273
01號、109年度偵字第28356號、109年度偵字第29801號），本院
判決如下：
    主  文
張浩銨犯三人以上共同冒用政府機關及公務員名義詐欺取財罪，
處有期徒刑壹年參月。
扣案如附表二編號1所示之物沒收；未扣案之犯罪所得新臺幣壹
仟貳佰元沒收，於全部或一部不能沒收或不宜執行沒收時，追徵
其價額。
    事  實
一、張浩銨基於參與犯罪組織之犯意，於民國109年7月21日前某
    不詳時間，加入真實姓名年籍不詳之人所組成以實施詐術為手
    段，而具有持續性、牟利性之有結構性詐欺集團犯罪組織，
    並於109年9月初邀集陳永順(業已審結)加入，竟與陳永順及
    真實姓名年籍不詳之詐欺集團成員，共同意圖為自己不法之所
    有，基於三人以上共同冒用政府機關及公務員名義詐欺取財
    、以不正方法由自動付款設備取得他人之物及洗錢之犯意聯
    絡，由該詐欺集團成員於109年9月18日中午12時50分撥打電
    話予張榮輝，分別假冒「健保局」、「刑事警察局林國文組
    長」之名義，向張榮輝佯稱：健保卡遭冒用、涉嫌詐欺案件
    ，應將帳戶資料及提領款項交付保管云云，致張榮輝陷於錯
    誤，乃依指示於109年9月18日下午2時8分，自其所有中華郵
    政股份有限公司帳號00000000000000號帳戶(下稱張榮輝郵
    局帳戶)內，提領新臺幣(下同)23萬元，張皓銨與陳永順即
    依該詐欺集團成員指示，由張浩銨駕駛陳永順所有車牌號碼
    0000-00號自小客車，搭載陳永順前往張榮輝位於新北市○○
    區○○路00巷00號2樓住處附近，由陳永順假冒公務員，向張
    榮輝收取前開23萬元及張榮輝郵局帳戶、永豐銀行、華南銀
    行、彰化銀行、合作金庫銀行、世華銀行、中小企業、土地
    銀行等銀行存摺及提款卡，再由張浩銨搭載陳永順，由陳永
    順分別於附表一所示之時、地，未經張榮輝同意，持張榮輝
    郵局帳戶提款卡，提領如附表一所示之款項，以此不正方法
    由自動付款設備取得張榮輝帳戶內款項，再由陳永順將上開
    收取、提領款項、存摺及提款卡等物(下稱款項等物)放入上
    開車輛副駕駛座置物櫃內，再由張浩銨駕駛上開車輛前往臺
    北市○○區○道○號木柵休息站後離開上開車輛，由該詐欺集團
    成員取走上開款項等物，以此方式製造金流斷點，致無法追
    查前揭犯罪所得去向，而隱匿詐欺犯罪所得，張浩銨因此獲
    得1,200元報酬。嗣張榮輝察覺有異，報警處理，而查悉上
    情。
二、案經張榮輝訴由新北市政府警察局新店分局報告臺灣臺北地
    方檢察署檢察官偵查起訴。　
    理  由
一、證據能力
  ㈠關於違反組織犯罪防制條例之供述證據部分：
    按組織犯罪防制條例第12條第1 項中段規定：「訊問證人之
    筆錄，以在檢察官或法官面前作成，並經踐行刑事訴訟法所
    定訊問證人之程序者為限，始得採為證據」，係以立法排除
    被告以外之人於警詢或檢察事務官調查中所為之陳述，得適
    用刑事訴訟法第159 條之2 、第159 條之3 及第159 條之5
    之規定，是證人於警詢時之陳述，於違反組織犯罪條例案件
    ，即絕對不具有證據能力，自不得採為判決基礎；而上開組
    織犯罪防制條例第12條第1 項之規定，係排除一般證人於警
    詢陳述之證據能力之特別規定，然被告於警詢之陳述，對被
    告本身而言，則不在排除之列（最高法院97年度台上字第17
    27號、102 年度台上字第2653號判決意旨參照）。準此，後
    述被告張浩銨以外之人於警詢時之陳述，於被告違反組織犯
    罪防制條例部分，不具證據能力。
　㈡關於三人以上共同詐欺取財及洗錢之供述證據部分：
    按上開組織犯罪防制條例第12條第1 項中段規定，係以犯罪
    組織成員犯該條例之罪者，始足語焉，至於所犯該條例以外
    之罪，其被告以外之人所為之陳述，自仍應依刑事訴訟法相
    關規定，定其得否為證據，有最高法院103 年度台上字第29
    15號判決意旨參照。查本件檢察官、被告於本院審判期日均
    同意本判決所引用被告以外之人於審判外之言詞或書面陳述
    均有證據能力（見本院訴卷二第220、244至248頁），本院
    審酌該等具有傳聞證據性質之證據，其取得過程並無瑕疵，
    與待證事實具有關聯性，證明力非明顯過低，以之作為證據
    係屬適當，認均得為證據。
  ㈢至於本判決所引用之非供述證據部分，與本案均有關連性，
    亦無證據證明係實施刑事訴訟程序之公務員以不法方式所取
    得，依刑事訴訟法第158 條之4 之反面解釋，當有證據能力
    ，復於本院審理時，提示並告以要旨，使檢察官、被告充分
    表示意見，自得為證據使用。
二、認定事實所憑之證據及理由
    訊據被告固坦承有於上開時、地，駕駛上開車輛搭載陳永順
    前往向張榮輝領取款項，並駕駛車輛搭載陳永順前往提領如
    附表一所示款項，並由陳永順將牛皮紙袋放入副駕駛座置物
    櫃內，再由其駕駛上開車輛前往臺北市○○區○道○號木柵休息
    站後離開上開車輛，由該詐欺集團成員取走之事實，惟矢口
    否認有何參與犯罪組織、三人以上共同冒用政府機關及公務
    員名義詐欺取財、以不正方法由自動付款設備取得他人之物
    及洗錢之犯行，辯稱：我不知道是詐騙云云。然查：
  ㈠該詐欺集團成員於109年9月18日中午12時50分撥打電話予張
    榮輝，分別假冒「健保局」、「刑事警察局林國文組長」之
    名義，向其佯稱：健保卡遭冒用、涉嫌詐欺案件，應將帳戶
    資料及提領款項交付保管云云，致張榮輝陷於錯誤，乃依指
    示於109年9月18日下午2時8分，自其郵局帳戶提領23萬元；
    嗣被告駕駛陳永順所有車牌號碼0000-00號自小客車，搭載
    陳永順前往張榮輝位於新北市○○區○○路00巷00號2樓住處附
    近，由陳永順假冒公務員，向張榮輝領取前開23萬元及張榮
    輝郵局帳戶及永豐銀行、華南銀行、彰化銀行、合作金庫銀
    行、世華銀行、中小企業、土地銀行等銀行存摺及提款卡後
    ，再由被告搭載陳永順，由陳永順分別於附表一所示之時、
    地，持張榮輝郵局帳戶提款卡，提領如附表一所示之款項，
    再由陳永順將上開收取、提領款項、存摺及提款卡等物放入
    上開車輛副駕駛座置物箱內，由被告駕駛上開車輛前往臺北
    市○○區○道○號木柵休息站後離開上開車輛，由該詐欺集團成
    員取走等事實，業據被告於警詢、偵查及本院審理中供述在
    卷(見偵28356卷第17、19、20頁，本院訴卷二第250頁)，並
    經證人即同案被告陳永順於警詢、偵查及本院審理中證述明
    確(見偵28356卷第25至32頁，偵27301卷第117至119頁，本
    院訴卷二第95、242至244頁)，核與證人即被害人張榮輝於
    警詢及偵查中證述之情節相符(見偵27301卷第25至24、159
    至161頁)，且有內政部警政署反詐騙諮詢專線紀錄表、車輛
    詳記資料報表、監視器翻拍照片、張榮輝郵局帳戶交易明細
    、扣案如附表二所示之物(見偵27301卷第57、63、65、69至
    89頁，偵28356卷第45頁)在卷可稽，此部分事實，首堪認定
    。
  ㈡被告雖以前詞置辯，惟查：
  1.證人陳永順於警詢、偵查及本院審理中證稱：我是109年9月
    初加入詐騙車手，被告招募我加入，被告知道我缺錢，問我
    要不要擔任車手賺錢，工作內容是依被告指示之時間、地點
    去領錢，薪資是提領的1%，本件是被告駕駛車輛搭載我前往
    向張榮輝取款，我去超商提領現金，密碼是被告告知我的，
    被告在車上等我，提領後被告說要把錢往上交，叫我在網咖
    等他，我抽到的1%是被告發錢給我的等語(見偵28356卷第25
    至32頁)；於偵查中證稱：被告問我要不要賺錢，找我負責
    去提款機領錢，報酬是1%，本件錢都交給被告，被告去交錢
    ，回來後被告給我報酬等語(見偵27301卷第117至119頁)；
    於本院準備程序中亦稱：被告叫我自稱是法院派來的，配合
    說長官好等語(見本院訴卷二第95頁)；於本院審理中則證稱
    ：被告叫我負責拿錢，跟我說要跟誰拿錢，拿到錢後我把錢
    交給被告，被告會把錢拿去，我是聽被告指示，包含取款、
    提款之地點及提領款項等語(見本院訴卷二第243至 244頁)
    ，觀之證人陳永順就被告招募其加入詐騙集團、指示本件取
    款及提款、將款項上繳上游、交付報酬等節，於警詢、偵查
    及本院審理中均證述一致；且衡情證人陳永順所涉本件罪刑
    ，前業經本院審結，應無甘冒偽證刑責故意誣陷被告之可能
    ，是其上開證言，應屬可信。堪認被告對於本件係向被害人
    收取及提領詐騙款項乙節，實有所知悉。
  2.參以被告於警詢中自承：陳永順說如果詐騙面交成功當日會
    給我現金，我負責開車載陳永順去詐騙，陳永順告知我要去
    臺北進行詐騙，陳永順擔任車手，我負責開車，完成後陳永
    順給我1,200元等語(見偵28356卷第17、19、20頁)；並於偵
    查中供承：我看過陳永順拿現金在數，陳永順有把錢放在副
    駕駛座前方置物箱，工作機留在車上，說之後會有人打電話
    來，我依照電話指示開去木柵休息站，對方叫我不要鎖門下
    車離開，之後我回車上時，錢就不見，之後我就過去載陳永
    順，陳永順會給我1,200元，我坦承參與詐欺犯行等語(見偵
    28356卷第191至192頁)明確，則被告上開於警詢、偵查坦承
    上情之供述，均為不利於己之供述，且關於被告與陳永順就
    本案詐騙分工、上繳款項、報酬等細節均能具體詳述，若非
    確屬事實，殊難想像被告有率爾陷己於罪並虛偽捏造本件事
    實之可能：又被告上開供述之時間，距離本件案發日期較為
    接近，且尚未有接觸其他足以干擾其證詞真實性因素之機會
    ，自應認其於警詢及偵查中所為不利於己陳述之證明力，優
    於本院審理中所為前開否認犯行之辯詞，是被告於警詢及檢
    察官偵查中自白，應與事實相符。被告於本院審理中始以前
    詞置辯，顯係事後畏罪卸責之詞，不足採信。
  3.再者，被告於本案前(109年9月18日)之109年9月9日、9月16
    日，亦駕駛上開車輛搭載陳永順，前往高雄地區，冒用法院
    專員公務員名義，向劉珍妮收取款項等情，前經臺灣高雄地
    方檢察署檢察官以110偵字第10250號起訴，並經臺灣高雄地
    院以111年度金訴字第25號判處罪刑在案，有該判決書及被
    告臺灣高等法院前案紀錄表在卷可憑(見本院訴卷二第259、
    262頁)，觀之該案判決書所載，被告就該案係坦承犯行而為
    有罪之陳述，足認被告明知其於本案前2次搭載陳永順係前
    往向被害人收取詐騙款項，更見被告對於本件所收取及提領
    之款項均為詐騙款項乙節，顯係清楚知悉，絕無不知之理。
    是被告上開所辯，自非可採。
　㈢至被告雖請求調取陳永順遭扣案之行動電話，以證明其內有
    陳永順與詐騙集團成員聯絡之對話(見本院訴卷二第244頁)
    云云，然陳永順就其確有持扣案行動電話與犯罪集團成員聯
    繫之事實，業於偵查中供承在卷(見偵29801卷第88頁)，且
    陳永順與詐騙集團成員間之對話內容，實與被告所辯情節無
    涉，又本件事實已臻明確，業如前述，被告上開聲請，核無
    必要，附此敘明。
　㈣按洗錢防制法所稱洗錢，指下列行為：一、意圖掩飾或隱匿
    特定犯罪所得來源，或使他人逃避刑事追訴，而移轉或變更
    特定犯罪所得。二、掩飾或隱匿特定犯罪所得之本質、來源
    、去向、所在、所有權、處分權或其他權益者。三、收受、
    持有或使用他人之特定犯罪所得，洗錢防制法第2條定有明
    文。故行為人如有上揭各款所列洗錢行為者，即成立同法第
    14條第1項之洗錢罪。另過去實務認為，行為人對犯特定犯
    罪所得之財物或利益作直接使用或消費之處分行為，或僅將
    自己犯罪所得財物交予其他共同正犯，祇屬犯罪後處分贓物
    之行為，非本條例所規範之洗錢行為，惟依新法規定，倘行
    為人意圖掩飾或隱匿特定犯罪所得來源，而將特定犯罪所得
    直接消費處分，甚或交予其他共同正犯，而由共同正犯以虛
    假交易外觀掩飾不法金流移動，即難認單純犯罪後處分贓物
    之行為，應仍構成新法第2條第1或2款之洗錢行為（最高法
    院108年台上字第1744號判決意旨參照）。查被告與陳永順
    收取被害人之款項後，依指示將所收得款項置於副駕駛座置
    物櫃並駕車至木柵休息站後即離開，由詐騙集團成員取走，
    以此方式交付款項，業如前述，則被告主觀上有隱匿其所屬
    詐欺集團之詐欺犯罪所得，以逃避國家追訴或處罰之意思，
    客觀上有隱匿詐欺犯罪所得去向之作用，而製造金流斷點，
    揆諸前開說明，核與洗錢防制法第14條第1項一般洗錢罪之
    要件相合。
  ㈤綜上，本案事證明確，被告犯行洵堪認定，應依法論科。 　
三、論罪科刑
  ㈠按現行組織犯罪防制條例第2 條規定「本條例所稱犯罪組織
    ，指3 人以上，以實施強暴、脅迫、詐術、恐嚇為手段或最
    重本刑逾5 年有期徒刑之刑之罪，所組成具有持續性或牟利
    性之有結構性組織。前項有結構性組織，指非為立即實施犯
    罪而隨意組成，不以具有名稱、規約、儀式、固定處所、成
    員持續參與或分工明確為必要。」。本件雖無證據證明該詐
    欺集團有何具體名稱、固定處所等，惟依被告及同案被告陳
    永順之供述，可認該集團乃分由各該人擔負一定之工作內容
    ，且於集團成員實施詐術而使被害人遭詐騙依指示提領款項
    後，即由詐欺集團成員指示被告及陳永順前往收取、提領款
    項及將款項持往指定地點以上繳，層層指揮，組織縝密，分
    工精細，自須投入相當之成本、時間，顯非為立即實施犯罪
    而隨意組成者，而已為有結構性之組織。被告參與前述詐欺
    集團犯罪組織一事，本案為最先繫屬於法院之案件，有臺灣
    高等法院被告前案紀錄表在卷為憑，自應由本院依法判決。
　㈡核被告所為，係犯組織犯罪防制條例第3 條第1 項後段之參
    與犯罪組織罪、刑法第339 條之4 第1 項第1款、第2 款之
    三人以上共同冒用政府機關及公務員名義詐欺取財罪、339 
    條之2 第1 項之以不正方法由自動付款設備取得他人之物罪
    及洗錢防制法第14條第1項之洗錢罪。起訴書雖未論及被告
    涉犯刑法第339 條之4 第1 項第1款之冒用政府機關及公務
    員名義詐欺取財罪，然起訴書犯罪事實已記載「詐騙集團指
    示假冒法院人員向被害人收款」、「佯稱林國文警員」之事
    實，且業經公訴人當庭補充此部分之罪名(見本院訴卷二第9
    5頁)，本院自當併予審究。
  ㈢共同實施犯罪行為之人，在合同意思範圍以內，各自分擔犯
    罪行為之一部，相互利用他人之行為，以達其犯罪之目的者
    ，即應對於全部所發生之結果，共同負責；故共同正犯間非
    僅就其自己實施之行為負其責任，並在犯意聯絡之範圍內，
    對於其他共同正犯所實施之行為，亦應共同負責，是於集團
    式犯罪，原不必每一共犯均有直接聯繫，亦不必每一階段均
    參與，只須以自己共同犯罪之意思，事前同謀，而由其中一
    部分人實施犯罪行為者，即應對於犯罪結果負共同正犯罪責
    ，並無分別何部分為孰人下手之必要。被告與其所屬之詐欺
    集團成員，均知悉內部分工所從事行為係整體詐欺取財行為
    分擔之一環，各成員縱未親自參與詐騙被害人之行為，甚或
    未全盤知悉其他集團成員詐騙被害人之實際情形，然既於犯
    意聯絡範圍內相互利用集團成員行為，以達犯罪目的，是被
    告就前揭犯行，與陳永順及該詐欺集團所屬成員間，有犯意
    之聯絡及行為之分擔，依刑法第28條規定為共同正犯。
  ㈣被告所犯參與犯罪組織罪，與其參與犯罪組織後之最先繫屬
    於法院案件之首次加重詐欺犯行即本件三人以上共同冒用政
    府機關及公務員名義詐欺取財罪、以不正方法由自動付款設
    備取得他人之物罪及洗錢罪間具有局部同一性，而有想像競
    合犯關係，應從一重論以三人以上共同冒用政府機關及公務
    員名義詐欺取財罪。
　㈤被告前因公共危險案件，經法院判處有期徒刑2月確定，於10
    8年12月13日易科罰金執行完畢等情，有臺灣高等法院被告
    前案紀錄表在卷可考，是其於有期徒刑執行完畢以後，5年
    以內故意再犯本案有期徒刑以上之罪，為累犯。然參酌被告
    所構成累犯之前案為不能安全駕駛致交通危險罪，與本案之
    罪名、罪質類型均不同，犯罪手段、動機顯屬有別，若據此
    加重其刑，罪刑之間似不相當，亦難憑此推論有何特別惡性
    ，本院復已將其之犯罪前科與執行情形，列為相關量刑因素
    之一，參酌司法院大法官會議釋字第775號解釋意旨，爰依
    刑法第47條規定，僅加重其最高法定本刑，而不加重其最低
    法定本刑。
　㈥爰以行為人責任為基礎，審酌被告正值青年，不思以正途賺
    取財物，且明知現今社會詐欺集團橫行，竟為貪圖小利，參
    與犯罪組織及加重詐欺、以不正方法由自動付款設備取得他
    人之物及洗錢犯罪之構成要件行為，法治觀念顯有不足，所
    為殊值非難，且被告犯後矢口否認犯行，迄未與被害人達成
    和解，犯罪後態度難認良好，兼衡被告之犯罪動機、目的、
    手段、情節、被害人受騙金額、暨其自述國中畢業之教育智
    識程度、從事洗車工作、月收約3萬元、離婚、需撫養3歲女
    兒之家庭經濟生活狀況（見訴卷二第251頁）等一切情狀，
    量處如主文所示之刑，以資懲儆。
四、強制工作部分　　
    按犯第1項之罪者，應於刑之執行前，令入勞動場所，強制
    工作，其期間為3年，組織犯罪防制條例第3條第3項固定有
    明文，惟上開規定就受處分人之人身自由所為限制，違反憲
    法比例原則及憲法明顯區隔原則之要求，與憲法第8條保障
    人身自由之意旨不符，應自本解釋公布之日(即110年12月10
    日)起失其效力，業經司法院大法官釋字第812號解釋在案。
    從而，上開規定既經司法院大法官認定有違憲之情事，且自
    解釋公布之日起失其效力，本案自無從對被告宣告強制工作
    ，併予敘明。　　
五、沒收部分
　㈠被告就本件獲有1,200元等情，業據其於警詢及偵查中坦承在
    卷（見偵28356卷第20、219頁），此部分未扣案之犯罪所得
    ，自應依刑法第38條之1 第1 項前段、第3 項規定宣告沒收
    ，並於全部或一部不能沒收或不宜執行沒收時，追徵其價額
    。
　㈡扣案如附表二編號1所示之物，為被告所有供與陳永順聯絡本
    案使用等情，業據被告供承在卷（見訴卷二第246頁），應
    依刑法第38條第2項前段規定宣告沒收。至扣案如附表一編
    號2所示之物，無證據與本案相關，爰不宣告沒收。
據上論斷，應依刑事訴訟法第299條第1項前段，判決如主文。
本案經檢察官葉耀群起公訴，檢察官謝雨青、林婉儀到庭執行職
務。
中　　華　　民　　國　　111 　年　　8 　　月　　30　　日
　　　　　　　　　刑事第十二庭審判長法　官  林虹翔　
　　　　　　　　　
　　　　　　　　　　　　　　　　  　法  官  卓育璇　
　　　　　　　　　　　　　　　　　
                                    法  官  陳冠中
以上正本證明與原本無異。
如不服本判決應於收受送達後20日內向本院提出上訴書狀，並應
敘述具體理由；其未敘述上訴理由者，應於上訴期間屆滿後20日
內向本院補提理由書（均須按他造當事人之人數附繕本）「切勿
逕送上級法院」。告訴人或被害人如對於本判決不服者，應具備
理由請求檢察官上訴，其上訴期間之計算係以檢察官收受判決正
本之日期為準。因疫情而遲誤不變期間，得向法院聲請回復原狀
。
　　　　　　　　　　　　　　　   　 書記官　陳韶穎
中　　華　　民　　國　　111 　年　　8 　　月　　30　　日
附錄本案論罪科刑法條全文：
中華民國刑法第339條之2
（違法由自動付款設備取得他人之物之處罰）
意圖為自己或第三人不法之所有，以不正方法由自動付款設備取
得他人之物者，處 3 年以下有期徒刑、拘役或 30 萬元以下罰
金。
以前項方法得財產上不法之利益或使第三人得之者，亦同。
前二項之未遂犯罰之。
中華民國刑法第339條之4 
犯第339 條詐欺罪而有下列情形之一者，處1 年以上7 年以下有
期徒刑，得併科一百萬元以下罰金：
一、冒用政府機關或公務員名義犯之。
二、三人以上共同犯之。
三、以廣播電視、電子通訊、網際網路或其他媒體等傳播工具，
    對公眾散布而犯之。
前項之未遂犯罰之。
洗錢防制法第14條
有第二條各款所列洗錢行為者，處7 年以下有期徒刑，併科新臺
幣5 百萬元以下罰金。
前項之未遂犯罰之。
前二項情形，不得科以超過其特定犯罪所定最重本刑之刑。
組織犯罪防制條例第3條
發起、主持、操縱或指揮犯罪組織者，處三年以上十年以下有期
徒刑，得併科新臺幣一億元以下罰金；參與者，處六月以上五年
以下有期徒刑，得併科新臺幣一千萬元以下罰金。但參與情節輕
微者，得減輕或免除其刑。
具公務員或經選舉產生之公職人員之身分，犯前項之罪者，加重
其刑至二分之一。
犯第一項之罪者，應於刑之執行前，令入勞動場所，強制工作，
其期間為三年。
前項之強制工作，準用刑法第九十條第二項但書、第三項及第九
十八條第二項、第三項規定。
以言語、舉動、文字或其他方法，明示或暗示其為犯罪組織之成
員，或與犯罪組織或其成員有關聯，而要求他人為下列行為之一
者，處三年以下有期徒刑，得併科新臺幣三百萬元以下罰金：
一、出售財產、商業組織之出資或股份或放棄經營權。
二、配合辦理都市更新重建之處理程序。
三、購買商品或支付勞務報酬。
四、履行債務或接受債務協商之內容。
前項犯罪組織，不以現存者為必要。
以第五項之行為，使人行無義務之事或妨害其行使權利者，亦同
。
第五項、第七項之未遂犯罰之。 
附表一:
編號 時間 地點 提領款項(新台幣) 1 109年9月18日下午3時51分 新北市○○區○○路0號之統一超商承天門市 11萬 2 109年9月18日下午4時7分 新北市○○區○○路00巷0號之統一超商信利門市 25萬 
附表二：
編號 扣案物品 備註 1 行動電話1支(IPHONE) 被告所有供本件犯罪所用 2 行動電話1支(OPPO) 與本案無關